臺灣高等法院花蓮分院刑事判決　　　　　　　　　　九十一年度上更(二)字第九號
　　上　訴　人　臺灣臺東地方法院檢察署檢察官
　　被　　　告　甲○○
　　選任辯護人　郭重鑾
　　　　　　　　林詮勝
右上訴人因被告貪污等案件，不服臺灣臺東地方法院八十六年度訴字第一八四號中華
民國八十七年六月二十五日第一審判決（起訴案號：臺灣臺東地方法院檢察署八十六
年度偵字第三三六號），提起上訴，經判決後由最高法院第二次發回更審，本院判決
如左：
    主  文
原判決關於甲○○部分撤銷。
甲○○共同行使公務員明知為不實之事項，而登載於職務上所掌之公文書，足以生損
害於他人，處有期徒刑壹年，緩刑年。
    事  實
一、甲○○於民國（下同）八十四年間，係臺灣省自來水公司第十區管理處（以下簡
    稱第十區處）大武營運所（以下簡稱大武所）工程師兼主任，為依據法令從事公
    務之人員。八十四年二月二十三日，第十區處以八四台水拾業字第一九六０號函
    ，檢送無障礙設施改善經費表，請該處各廠、所，就轄內辦公處所及給水站既有
    設施有礙正常運作與應設未設形成有障礙之設施，於八十四年三月五日前查填報
    處，以便彙整後陳總管理處撥款辦理。大武所工程員乙○○（業經本院於九十年
    十月九日判處有期徒刑一年，緩刑三年確定）於函文上擬「先請人估計後再報」
    ，由甲○○批示「請速估價送區處」，惟乙○○卻透過技術士李柏輝之介紹，以
    新臺幣（下同）十二萬元之代價，僱請李文彬施工，而於八十四年四月十三日先
    行施作完成。然因一時無預算可供支應該工程款，而李文彬屢次催討，甲○○、
    乙○○二人不得已與李文彬協議，將工程款減為七萬四千一百元。其中三萬元由
    大武所技術士趙義鳴所管有之工程施工維護費墊付，甲○○、乙○○二人分別墊
    付二萬三千六百元、二萬零五百元。嗣臺灣省自來水公司總管理處核定殘障步道
    工程款，包括大武所、池上所、成功所、關山所等殘障步道工程經費計七十七萬
    元，第十區處即於八十四年四月二十四日，以八四台水拾業字第三一二八號函，
    檢附改善經費表，請該處各廠、所，就無障礙設施改善，於八十四年六月底前提
    報工程預算書，俾便陳總管理處以八十五年度非計劃型資金支出道路工程及其他
    零星工程項下增配經費辦理。甲○○、乙○○認大武所無障礙設施工程已經施作
    完成，因而遲未提報工程預算書。嗣第十區處除於八十四年六月二十一日擴大業
    務會議中，指示各單位儘速提報無障礙設施工程預算外，更於八十四年六月二十
    六日，以八四台水拾業字第四四八六號函，限令各所於八十四年六月二十九日前
    提報工程預算書。甲○○為配合第十區處之指示，乃與乙○○基於共同之犯意，
    明知大武所無障礙設施工程早經施設完成，仍於八十四年六月下旬，在該所辦公
    室，由乙○○編製，甲○○審核，將施工費及營業稅合計九萬九千二百元之不實
    事項，登載於職務上所掌之第十區處工程預算書及詳細表上，然後於八十四年六
    月三十日，以台水拾武字第五九四號函，提報第十區處而行使之，足以生損害於
    該所公文書之正確性。
二、案經法務部調查局東部地區機動工作組報請臺灣臺東地方法院檢察署檢察官偵查
    起訴。
    理  由
一、訊據被告甲○○就其於八十四年擔任大武所工程師兼主任期間，明知大武所無障
    礙設施工程早經乙○○僱請李文彬施工，於八十四年四月十三日施作完成，仍於
    八十四年六月下旬，配合第十區處之指示，與乙○○共同登載不實之事項於職務
    上所掌之工程預算書及詳細表上，然後於八十四年六月三十日函報第十區處之事
    實，固不諱言；惟否認偽造公文書之犯行，辯稱：被告補行編列工程預算書，係
    應上級公務員之命令，以補正行政瑕疵之行為，並無行使上開工程預算書之犯意
    云云。
二、經查右開事實，業據共同被告乙○○及證人李文彬供陳無訛，且有第十區處八四
    拾業字第一九六０、三一二八、四四八六號函影本各一件、大武所台水拾武字第
    五九四號函影本一件、第十區處工程預算書及詳細表影本一件，及李文彬書立之
    估價單影本一紙、收據影本三紙附卷可憑（偵字第三０五二號卷第六、七、八、
    五十一至五十四頁）。雖然被告補行編列提報工程預算書，係為配合第十區處之
    上級指示，惟被告既然明知大武所無障礙設施工程早經乙○○僱請李文彬施工完
    成，仍予編列不實之工程預算，即難謂無登載不實之故意；且所編列提報之工程
    預算書既為不實，自有損於大武所公文書之正確性。本件事證明確，被告所辯，
    非可採取，犯行堪以認定。
三、核被告所為，係犯刑法第二百十六條、第二百十三條之行使公務員登載不實罪，
    其登載不實之低度行為，為行使之高度行為所吸收，應論以行使之罪。又被告與
    乙○○間，有犯意之聯絡及行為之分擔，為共同正犯。原審未查，遽為被告無罪
    之判決，尚有未合。檢察官上訴指摘原判決關於此部分不當，為有理由，應予撤
    銷改判。爰審酌被告並無前科，因配合上級之指示而觸犯本罪，及所生危害之程
    度、犯罪後之態度等一切情狀，量處如主文第二項所示之刑。又被告未曾受有期
    徒刑以上刑之宣告，有臺灣高等法院被告全國前案紀錄表在卷可佐，經此刑之宣
    告後，當知警惕而無再犯之虞，本院認所宣告之刑以暫不執行為適當，因併宣告
    緩刑三年。
四、公訴意旨另以：八十五年三月間，上開殘障步道工程公告招標，由昱峰營造有限
    公司得標，再轉包由承包商黃石（業經原審判決無罪確定）施作，迨八十五年六
    月間各該工程陸續施工完畢。甲○○與乙○○、丙○○（業經原審判決無罪，並
    經本院駁回檢察官上訴確定）、黃石四人，均明知大武所殘障步道，早已於一年
    餘前施工完成，非黃石施作，且未經驗收，自不應領取該部分工程款。三人為圖
    收回該工程墊款並圖利黃石，經丙○○電催江、李二人補辦驗收及結算手續後，
    於八十五年六月二十一日，乙○○以需用印章為由，拿取不知情李柏輝之印章，
    交由甲○○持往十區處營業課，盜用李柏輝之印文，偽造營繕工程驗收記錄及第
    十區處營繕工程驗收證明書各壹份，後由丙○○填載不實之台灣省自來水公司營
    繕工程結算明細表，致十區處承辦人員不知有詐，而依該不實之結算明細總表所
    列金額，核付大武所殘障步道工程款七一、五四七元交由黃石領取。因認甲○○
    牽連觸犯貪污治罪條例第六條第四款之圖利罪及刑法第二百十六條、第二百十一
    條之行使偽造公文書罪嫌。
五、公訴人認被告觸犯右揭犯行，無非以共同被告乙○○及證人李柏輝、紀宗祐之供
    述，及卷附之營繕工程驗收記錄、營繕工程驗收證明書、營繕工程結算明細總表
    、付款簽收簿等影本為論據。訊據被告堅決否認右揭犯行，辯稱：本件工程發包
    出去之後，乙○○問我說已經施工之部分沒有打掉要怎麼辦，我即在公文上批示
    請於結算時扣除，並無圖利之意思；我沒有派李柏輝去驗收，也沒有拿李柏輝之
    印章去蓋，是乙○○拿李柏輝之印章，於八十五年六月二十七日去第十區處蓋的
    ，本工程於八十五年六月二十五日竣工，起訴書稱被告於八十五年六月二十一日
    ，持李柏輝之印章往第十區處營業課盜蓋偽造營繕工程驗收記錄及營繕工程驗收
    證明書，與竣工日期不符等語。
六、經查本件大武所無障礙設施工程，雖於公告招標前，即由乙○○以十二萬元之代
    價僱請李文彬先行施工完成，工程款嗣減為七萬四千一百元，由甲○○、乙○○
    二人分別墊付二萬三千六百元、二萬零五百元，惟該工程發包簽約後，乙○○於
    第十區處八十五年四月九日八五台水拾工字第二八九三號函文上，簽擬「本所導
    盲磚殘障步道已完工，其餘款項如何報銷」時，已批示「請於結決算時扣除」，
    有該函件附卷可稽（第三○五二號偵查卷第五十五頁）。足見被告於八十四年六
    月下旬編列提報工程預算書及詳細表時，僅在配合第十區處之指示，並無圖利黃
    石之意思，況其時本件工程尚未公告招標，何人得標亦未可知，何圖利黃石之有
    ？至於結算時扣除之工程款，縱使由被告及乙○○取得以收回先前之墊款，亦非
    圖自己不法之利益，尚難以圖利罪相繩。次查依卷附之營繕工程結算驗收證明書
    記載，第十區處辦公處所無障礙設施設置殘障步道工程之完工日期，為八十五年
    六月二十五日，則公訴人指被告於「完工前」之八十五年六月二十一日，即持李
    柏輝之印章，前往第十區處營業課，盜蓋偽造營繕工程驗收記錄及營繕工程驗收
    證明書，與竣工日期顯然不符。又乙○○確曾於八十五年六月二十七日出差至第
    十區處送決算書，亦有卷附之出差單一紙可考，自無將其本人及李柏輝之印章交
    由被告前往第十區處蓋用之必要，是乙○○所述將李柏輝印章交給被告之證詞，
    不足採取。證人紀宗祐於偵查中所為看到被告蓋章之不利被告之證詞，與前開卷
    證不符，亦非可取。綜上所述，被告此部分所辯，可以採信。此外並無其他積極
    證據足資證明被告有何圖利或行使偽造公文書之犯行。惟公訴人認此部份與前開
    有罪部分，有牽連之裁判上一罪關係，爰不另為無罪之論知。
據上論斷，應依刑事訴訟法第三百六十九條第一項前段、第三百六十四條、第二百九
十九條第一項前段，刑法第二十八條、第二百十六條、第二百十三條、第七十四條第
一款，判決如主文。
本案經檢察官翟光軍到庭執行職務。
中      華      民      國      九十一      年      九    月    三      日
                                  審判長法官  吳  鴻  章
                                        法官  張  健  河
                                        法官  林  慶  煙
右正本證明與原本無異。
如不服本判決，應於判決送達後十日內向本院提出上訴狀。其未述理由者，並應於
提出上訴狀後十日內向本院補提理由狀(須附繕本)。
                                      書記官  陳  萬  山
中      華      民      國      九十一      年      九    月    三      日
附錄    本判決論罪科刑法條：
中華民國刑法第二百一十六條
 (行使偽造變造或登載不實之文書罪)
行使第二百十條至第二百十五條之文書者，依偽造、變造文書或登載不實
事項或使登載不實事項之規定處斷。
中華民國刑法第二百一十三條
 (公文書不實登載罪)
公務員明知為不實之事項，而登載於職務上所掌之公文書，足以生損害於
公眾或他人者，處一年以上七年以下有期徒刑。
